【裁判字號】    95,訴,1586
【裁判日期】    951130
【裁判案由】    家暴殺人未遂等
【裁判全文】
臺灣板橋地方法院刑事判決              95年度訴字第1586號
公  訴  人  臺灣板橋地方法院檢察署檢察官
被      告  甲○
選任辯護人  陳峰富律師
            彭惠筠律師
            張簡勵如律師
上列被告因家暴殺人未遂案件，經檢察官提起公訴（95年度偵字
第1295號、第1679號），本院判決如下：
    主  文
甲○傷害人之身體，處有期徒刑陸月，如易科罰金，以銀元佰
元折算壹日。
    事  實
一、甲○係乙○之兄，二人具有家庭暴力防治法第三條第四款規
    定之家庭成員關係。乙○因與甲○相處不睦，曾於民國九十
    四年九月十七日前往甲○位於臺北縣板橋市○○○路○段二
    一巷十八號二樓、三樓住處毀損破壞甲○住處物品，並漏逸
    瓦斯氣體致生公共危險，經甲○聲請取得本院於九十四年十
    月二十四日核發之九十四年度暫家護字第七四六號民事暫時
    保護令裁定，禁止乙○對甲○與家人實施身體或精神上不法
    侵害之行為或騷擾行為；詎乙○仍分別於九十四年十二月三
    十一日、九十五年一月二日前往臺北縣板橋市○○○路七九
    之一號一樓窗戶外、三樓之公共樓梯內，向同址一樓、三樓
    甲○擔任廚師之「蚵仔之家」廚房、倉庫等處毀損破壞食材
    、物品（以上乙○所犯漏逸氣體罪、無故侵入住宅罪、毀損
    罪及違反保護令罪等罪，業經本院於九十五年八月三十一日
    各判處有期徒刑五月、六月，並定應執行有期徒刑十月確定
    ），隨後乙○猶於九十五年一月四日下午六時三十分許，再
    度前往上開南雅東路七九之一號一樓（起訴書誤載為「南雅
    東路七九之二號一樓」）後方之防火巷，持榔頭將後門窗戶
    敲破，並拿滅火器從窗戶外向內噴灑，致令所有之食材不堪
    用，且無法繼續營業；當時人在上開店內之甲○目睹情狀為
    了不讓乙○再次脫逃，並為避免其經營之「蚵仔之家」物品
    被破壞，而出於防衛之意思，於慌亂中隨手於上開店內之料
    理檯上拿起不詳尖刀一把（未扣案）追出，欲逮捕其弟乙○
    送警法辦，斯時甲○雖在慌亂中，惟其明知前揭尖刀極易刺
    傷其弟乙○，仍與持滅火器仍在破壞食材之乙○發生扭打，
    甲○於扭打拉扯中，基於傷害之犯意，以所持上開尖刀刺及
    乙○，致乙○因而受有左側腹撕裂傷深及肋膜及腹膜腔，併
    左結腸穿孔空、腸穿孔、左腎裂傷及腹內出血、右肩兩處撕
    裂傷各長九及十公分、左腋窩及右臉撕裂傷各二公分及一公
    分等傷害，嗣因甲○發現乙○倒地不起，即將乙○送醫急救
    。而甲○亦在其犯行未被有偵查犯罪職權之機關或公務員發
    覺前，即主動向警方自首犯罪，並接受裁判。
二、案經乙○訴由臺北縣政府警察局板橋分局移送臺灣板橋地方
    法院檢察署檢察官偵查起訴。
    理  由
一、證據能力有無之判斷：
  (一)按被告以外之人於偵查中向檢察官所為陳述，除顯有不可信
    之情況者外，得為證據，同法第一百五十九條之一第二項定
    有明文。偵查中對被告以外之人（包括證人、鑑定人、告訴
    人、被害人及共同被告等）所為之偵查筆錄，或被告以外之
    人向檢察官所提之書面陳述，性質上均屬傳聞證據。惟現階
    段刑事訴訟法規定檢察官代表國家偵查犯罪、實施公訴，依
    法其有訊問被告、證人及鑑定人之權，證人、鑑定人且須具
    結，而實務運作時，檢察官偵查中向被告以外之人所取得之
    陳述，原則上均能遵守法律規定，不致違法取供，其可信度
    極高，職是，被告以外之人前於偵查中已具結而為證述，除
    反對該項供述得具有證據能力之一方，已釋明「顯有不可信
    之情況」之理由外，不宜以該證人未能於審判中接受他造之
    反對詰問為由，即遽指該證人於偵查中之陳述不具證據能力
    。是證人周秀粉、黃順根於檢察官偵查時具結所為之證述，
    被告未曾提及檢察官在偵查時，有任何不法取供之情形，是
    客觀上並無顯不可信之情況，且檢察官與被告於本院均未表
    示有傳訊證人周秀粉、黃順根進行詰問之必要，是前揭證人
    周秀粉、黃順根於偵查中之證言自具有證據能力。
  (二)亞東紀念醫院於九十五年一月四日所出具之診斷證明書、病
    危通知書（見九十五年度偵字第一二九五號偵查卷第第二四
    頁），性質上亦屬被告以外之人於審判外之書面陳述，而為
    傳聞證據，惟此乃醫師依醫師法第十七條之規定出具之診斷
    書，應屬刑事訴訟法第一百五十九條之四第三款所稱之其他
    於可信之特別情況下所製作之文書，自應認得為證據，而有
    證據能力。而財團法人亞東紀念醫院九十五年三月一日亞歷
    字第0956410092號函附之告訴人乙○病歷資料一件（見九十
    五年度偵字第一二九五號偵查卷第六八頁至第一六九頁），
    雖亦屬被告以外之人於審判外所為之書面陳述，屬於傳聞證
    據，然該等文書之製作，係醫護人員於例行性之醫療過程中
    所須製作之紀錄文書，且無不可信之情況，故依刑事訴訟法
    第一百五十九條之四第二款之規定，得為證據。
二、訊之被告甲○固坦承有於上開時地因告訴人乙○已多次毀損
    破壞店內食材、物品，遂持刀衝出而刺傷告訴人乙○之事實
    ，惟矢口否認有何殺人未遂犯行，辯稱：因乙○均否認先前
    破壞食材之行為，又穿雨衣、戴安全帽，破壞後即跑，警察
    說不是現行犯，無法處理，此次伊為了當場抓到乙○，才會
    追出，而因乙○多次破壞，伊一直生活在恐懼當中，所以追
    出時，才會從店內料理檯上隨手拿一把刀防衛，伊並無意殺
    害乙○，乙○所受的傷害是拉扯中受傷的，直到乙○倒地，
    才知道有刺傷乙○，所以有立即報警、叫救護車，伊與乙○
    是兄弟，不可能有殺死乙○的意思云云。經查：
  (一)被告於前揭時地因告訴人乙○前來破壞食材，造成店內生意
    中斷，遂持上開店內之不詳料理用尖刀刺傷告訴人乙○，造
    成乙○受有左側腹撕裂傷深及肋膜及腹膜腔，併左結腸穿孔
    空、腸穿孔、左腎裂傷及腹內出血、右肩兩處撕裂傷各長九
    及十公分、左腋窩及右臉撕裂傷各二公分及一公分等傷害之
    事實，業據被告於警詢及偵審中坦承不諱（見九十五年偵字
    第一二九五號偵查卷第七頁至第十頁、第三一頁、第六一頁
    ；本院卷第三五頁、第一二○頁、第一二八頁），核與證人
    即被告、告訴人之父黃順根於偵查及本院審理時、證人即告
    訴人乙○於警詢及偵審中證述之情節相符（見九十五年偵字
    第一二九五號偵查卷第六十頁、本院卷第一三○頁；九十五
    年偵字第一二九五號偵查卷第四六頁至第四八頁、第五十九
    頁、本院卷第一一○頁至第一二○頁），並有財團法人亞東
    紀念醫院九十五年三月一日亞歷字第0956410092號函所附病
    歷資料及於九十五年一月四日所出具診斷證明書各一件附卷
    可稽，堪信為真實。
  (二)公訴人雖以被告持刀造成告訴人乙○受有上開傷害，傷勢嚴
    重，若未接受緊急手術，即有生命危險，而認被告具有殺人
    之犯意云云。惟按刑法上殺人未遂罪與傷害罪之區別，應以
    加害人有無殺意為斷，以戕害他人生命之故意，著手於刺殺
    之實行而未發生死亡之結果，為殺人未遂；倘無使人喪失生
    命之故意，僅在使其身體、健康受到傷害，則為傷害罪，二
    罪皆發生傷害之結果，衹其主觀犯意及身體傷害程度不同而
    已。而欲認定行為人砍殺他人究係出於殺人之犯意或傷害之
    犯意，被害人之受傷傷痕多寡、行為人下手輕重如何、是否
    為致命部位、所用兇器之利鈍等，雖可藉為認定有無殺意之
    心證，且為重要之參考資料，但非判斷殺人與傷害之絕對標
    準，仍須斟酌當時客觀環境及其他具體情形加以判斷（最高
    法院十八年上字第一三○九號、十九年上字第七一八號判例
    ；最高法院八十四年度台上字第三一七九號、九十年度台上
    字第一二八一號、九十年度台上字第一八九七號、九十一年
    度台上字第四八九三號判決參照）。經查：
    1.告訴人乙○於九十四年九月十七日前往甲○位於臺北縣板
      橋市○○○路○段二一巷十八號二樓、三樓住處毀損破壞
      甲○住處物品，並漏逸瓦斯氣體致生公共危險，經甲○聲
      請取得本院於九十四年十月二十四日核發之九十四年度暫
      家護字第七四六號民事暫時保護令裁定，經本院裁定命告
      訴人乙○不得對被告甲○與其家人實施身體或精神上不法
      侵害之行為或騷擾行為，詎乙○仍分別於九十四年十二月
      三十一日、九十五年一月二日前往臺北縣板橋市○○○路
      七九之一號一樓窗戶外、三樓之公共樓梯內，向同址一樓
      、三樓甲○擔任廚師之「蚵仔之家」廚房、倉庫等處毀損
      破壞食材、物品（乙○所犯上揭毀損、違反保護令等罪，
      業經本院另行判處罪刑在案），隨後乙○猶於九十五年一
      月四日下午六時三十分許，再度前往上開南雅東路七九之
      一號一樓後方之防火巷，持榔頭將後門窗戶敲破，並拿滅
      火器從窗戶外向內噴灑，致令所有之食材不堪用等情，亦
      據證人乙○於警詢及本院審理時證述甚明（見九十五年偵
      字第一二九五號偵查卷第四六頁、本院卷第一一○頁、第
      一二○頁），並經證人周秀粉於偵查中、證人黃順根於偵
      查及審理中分別證述甚明（見九十五年偵字第一二九五號
      偵查卷第五六頁至第五八頁；本院卷第一三一頁），復有
      本院九十四年十月二十四日核發之九十四年度暫家護字第
      七四六號民事暫時保護令裁定書及本院九十五年訴字第一
      五八六號刑事判決書（即被告乙○違反家庭暴力法案件部
      分）各一件附卷可稽，足徵被告與告訴人乙○間，早有嫌
      隙、感情不睦，而在被告聲請並取得本院所核發之暫時保
      護令後，告訴人乙○竟仍不中止其騷擾行為；再衡以告訴
      人乙○身高一百七十七公分，且手上有拿滅火器，已據其
      於本院審理時自承在卷（見本院卷第一一一頁、第一一三
      頁），可見告訴人乙○身材不僅較被告為高、壯，且又手
      持滅火器；而告訴人乙○力氣大，確有暴力行為一節，復
      據證人黃順根於本院審理時證述：「乙○有暴力行為，暴
      力傾向，砸過甲○位於南雅西路一段二一巷十八號住處二
      、三次，因為乙○力氣很大，甲○也被打傷了，至於什麼
      原因我不知道，我只知道乙○把甲○的腳打傷了，兩個人
      糾葛已經很久，乙○打我們，我們全家都被乙○打過」等
      語甚明（見本院卷第一三一頁），顯見被告係因告訴人乙
      ○多次前來滋事、挑釁，為了不讓乙○再次脫逃，並為了
      避免其經營之「蚵仔之家」物品被破壞，而出於防衛之意
      思，於慌亂中隨手於上開店內之料理檯上拿起不詳尖刀一
      把（未扣案）追出，在慌亂中為逮捕其弟乙○欲送警法辦
      ，而與其弟乙○扭打，才持刀傷及告訴人乙○。又告訴人
      乙○於前揭時、地正在破壞食材，讓被告無法做生意，已
      如前述，則被告於追出時隨手拿取足以防身之物品，自為
      現場最易取得之物，而被告營生之餐飲店內最常見者自為
      刀械，故如應僅因被告於前揭時地持刀追出，即認被告有
      殺人之故意，尚嫌速斷；足見被告當時應無殺人之故意甚
      明。
    2.告訴人乙○因上開事故而受有左側腹撕裂傷深及肋膜及腹
      膜腔，併左結腸穿孔空、腸穿孔、左腎裂傷及腹內出血、
      右肩兩處撕裂傷各長九及十公分、左腋窩及右臉撕裂傷各
      二公分及一公分等傷害，已如前述；然觀諸告訴人乙○上
      開身體受傷之部位，均非身體之頭部、頸部、心臟、肺臟
      等重要致命部位，倘被告確有殺害告訴人乙○之意，則其
      既持刀追出，原得將所持之尖刀猛刺告訴人乙○身體之致
      命部位，必能立即且順利遂行其殺人目的，要無僅造成告
      訴人乙○腹部、肩部、臉部等處受傷之理；且前開肩、臉
      、左腋窩受創尚非甚深，尚與一般殺人者，手段殘酷、招
      招斃命，非置人於死地不可之情形有間；而告訴人腹部雖
      亦受有傷害，惟依證人乙○於本院審理時所述：「（問：
      甲○第四刀刺你的腹部，你當時是不是有反抗，或有什
      麼動作？）我轉身要跑，並抓住甲○的手，要把甲○推掉
      ，但甲○一直揮刀，就刺我第四刀」、「（問：甲○拿刀
      子刺你，你是否有反抗，如何反抗？）甲○第四刀刺我肚
      子時，我感到麻麻的，所以我有動手推他，之前他刺我那
      三刀，我是轉身想跑」「（問：你剛剛說你要反抗，你抓
      住被告甲○的手，但你剛剛說你是背對著被告甲○，你又
      怎麼抓住被告甲○的手？）我是推甲○的手或身體，我的
      左手有推甲○」、「（問：你沒有抓住甲○握刀的手？）
      有的，因為甲○一直刺過來，我抓住甲○握刀的手」、「
      （問：你抓住甲○的手時，甲○的刀子，是否還有力量繼
      續往前刺？）有的，所以我才會握住甲○的手，一直推他
      」等語（見本院卷第一一一頁、第一一六頁）；再參以證
      人黃順根於本院審理時所述：「我本來在南雅東路七十九
      之一號的店裡面幫忙營業，我大兒子甲○是店裡的廚師，
      我太太周秀粉也在，小吃店我兒子甲○掌廚，我管出納收
      錢，我當時聽到七十九之二號一樓後面的防火巷出事了，
      因為窗戶被打破了，而且有滅火器的煙霧進來，很多客人
      當場閃避，這已經是第二次還是第三次發生這種情形，都
      是乙○來噴的，當時甲○已經很生氣了，上開現場應該是
      七十九之一號一樓後面的防火巷，起訴書記載的七十九之
      二號一樓是錯的，我們的店是七十九之一號一樓，當時甲
      ○很生氣，就往後面防火巷跑，從後面去包圍，就跟乙○
      打起來，我兒子甲○跑出去的時候，我不知道，因為他是
      在前面攤位上掌廚，我是看到客人都奪門而出，我才看甲
      ○也不見了，所以我也往外面跑，因為店裡面空氣不好，
      我跑出去以後，我找甲○，因為找不到，就去防火巷裡面
      找，就看到乙○、甲○抱在一起，接著就看到乙○跟甲○
      一起倒在地上，甲○在上面，乙○在下面，甲○接著有站
      起來」等語（見本院卷第一三○頁），足徵證人乙○於前
      揭時地見被告持刀追出，確有與被告發生扭打情事。再衡
      以告訴人乙○多次挑釁破壞食材之行為，即使在法院核發
      保護令後，仍未停止，豈有被告一旦追出，毫無反抗即逃
      走之理，故證人乙○於本院審理時證稱：「（問：從甲○
      砍你第一刀，直到第四刀，你們之間是否有發生扭打，或
      抱在一起的狀況？）都沒有」等語（見本院卷第一一一頁
      ），自無可採。衡情，在當時扭打的混亂情形下，顯然無
      法精確掌握攻擊之部位，而審視告訴人乙○所受之傷害，
      分佈於腹部、肩部、腋窩處、臉部等處，且各多僅一處刀
      傷，可見應係被告持上開尖刀與告訴人乙○扭打時所致，
      被告應無用力猛刺之情事。故被告辯稱伊持刀追出後，即
      與告訴人乙○發生扭打，刀子不小心劃傷告訴人乙○等語
      ，非無可採。自難以告訴人乙○於上揭時地所受傷害係「
      因左側腹撕裂傷深及肋膜及腹膜腔，併左結腸穿孔、空腸
      穿孔等，並合併內出血，若無法接受緊急手術，即有生命
      危險」（見財團法人亞東紀念醫院上開函復），且該院已
      出具病危通知，即認被告有殺人之故意。另再佐以證人黃
      順根證述：「我是看到客人都奪門而出，我才看甲○也不
      見了，所以我也往外面跑，因為店裡面空氣不好，我跑出
      去以後，我找甲○，因為找不到，就去防火巷裡面找，就
      看到乙○、甲○抱在一起，接著就看到乙○跟甲○一起倒
      在地上，甲○在上面，乙○在下面，甲○接著有站起來，
      當時乙○穿著雨衣，頭上戴安全帽，我問甲○發生什麼事
      ，甲○呆在那裡…是甲○打手機叫救護車…」」、「叫救
      護車的是甲○」等語（見本院卷第一三○頁、第一三一頁
      ），亦核與被告辯稱：伊是在乙○倒地後，才知道乙○被
      伊所拿的刀刺傷，伊就立即叫救護車將乙○送醫救治等語
      相符（見九十五年偵字第一二九五號偵查卷第八頁），而
      證人乙○亦稱：「窗戶在我正前方，甲○從我右後方過來
      ，第一刀就從我頭上刺過來，當時我有戴安全帽，第二刀
      、第三刀都是在我的右肩膀上，我要離開，甲○又刺我第
      四刀，在我的左腹」、「（問：刺到第四刀以後，你是否
      有倒地？）有的，因為甲○刀子插進來不放，我推也推不
      開，所以就倒地」、「（問：你倒地以後，甲○是否還有
      繼續攻擊你？）不清楚」等語（見本院卷第一一○頁、第
      一一二頁），再參酌前開傷勢位置，足徵告訴人乙○因刀
      傷倒地後，被告並未繼續持刀攻擊，亦即被告並無繼續追
      殺告訴人之行為，益證被告應無致告訴人於死之殺意。至
      告訴人乙○雖證稱被告於前揭時地持刀傷害過程中雖口出
      「幹，給你死（台語）」等語（見本院卷第一一二頁），
      惟此僅係告訴人乙○片面之指述，並為被告所否認；何況
      依當時告訴人暴力行為之狀態下，亦難謂非係被告於盛怒
      下所表達之氣話，自不能僅憑被告辱罵「幹，給你死」之
      氣話，即推論被告有置告訴人乙○於死之殺人主觀犯意，
      此外，本院復查無其他證據足證被告有置告訴人於死之殺
      人故意。故公訴意旨認被告有殺人之犯意，尚嫌無據。從
      而被告辯稱其並無殺人之犯意，應堪採信。
  (三)至告訴人乙○一再指稱被告上開犯行係持開山刀所為云云，
    固據其提出照片一幀附卷可稽（見九十五年偵字第一二九五
    號偵查卷第六五頁）。惟查，扣案之刀子並非被告上開犯罪
    所用之尖刀，該犯罪用之尖刀係證人周秀粉砍豬肉的刀，連
    手把大約一個人手臂的長度，案發後已由證人周秀粉將之丟
    棄一節，業據證人周秀粉於偵查中證稱：「（問：刀子？）
    後來刀子連同垃圾一起被垃圾車載走了，是我丟的」、「（
    問：刀子何來？刀子本來是放在那邊？）是我在砍豬肉的刀
    ，連手把大約一個人手臂的長度」、「（提示照片，問：是
    不是就是此刀？）不是，比此刀還長一點，前面比較寬一點
    ，是尖的」等語在卷（見九十五年偵字第一二九五號偵查卷
    第六十頁），而被告亦自承伊係自店內料理檯上隨手拿起一
    把尖刀追出等語在卷（見九十五年偵字第一二九五號偵查卷
    第六一頁；本院卷第一二○頁、第一二一頁），核與證人周
    秀粉證稱該刀械係店內用以剁豬肉所用相符，況前揭事故地
    點既係餐飲店，原即備有各式尖銳之料理刀械，苟被告有告
    訴人乙○再來滋事即持刀以對之意，亦無在公開營業之店內
    ，另再預備開刀山之必要。告訴人乙○空言指稱被告係持開
    山刀犯前開罪行云云，自無可採。
  (四)按「對於現在不法之侵害，而出於防衛自己或他人權利之行
    為，不罰。但防衛行為過當者，得減輕或免除其刑」，刑法
    第二十三條定有明文。又「刑法上之防衛行為，祗以基於解
    除現在不法之侵害為已足，防衛過當，指防衛行為超越必要
    之程度而言，防衛行為是否超越必要之程度，須就實施之行
    為而為判斷，即應就不法侵害者之攻擊方法與其緩急之情勢
    ，由客觀上審查防衛權利者之反擊行為是否出於必要以定之
    」（最高法院六十三年台上字第二一○四號判例足資參照）
    。查：
    1.關於被告於上開時、地，持不詳尖刀刺傷告訴人乙○，是
      否可認為屬於刑法所規定之正當防衛？本件是因告訴人於
      前揭時、地前來被告擔任廚師之餐飲店持滅火器向正在營
      業之店內噴灑而破壞食材無法繼續營業，致被告見狀遂隨
      手持刀追出，並與告訴人乙○扭打，進而發生本件傷害事
      件，已如前述，足見當時告訴人乙○對於被告之攻擊侵害
      尚在繼續中，並未過去，是被告隨手自店內拿取尖刀追出
      還擊，難謂非出於阻止告訴人乙○繼續侵害之正當防衛之
      意思及行為，是被告辯稱伊係因遭告訴人乙○侵害，為了
      正當防衛，始從拿取料理檯上之尖刀追出等語，非屬無稽
      。
    2.至被告所為前開正當防衛是否有過當之情形？本件告訴人
      乙○於前揭時、地雖持有滅火器，然被告除持刀刺入告訴
      人乙○腹部外，亦得選擇對告訴人乙○傷害較小之其他方
      法防衛，是其防衛手段有各種選擇，卻以嚴重之方式為之
      ，造成告訴人乙○「因左側腹撕裂傷深及肋膜及腹膜腔，
      併左結腸穿孔、空腸穿孔等，並合併內出血，若無法接受
      緊急手術，即有生命危險」等傷害應屬防衛過當，依刑法
      第二十三條但書之規定，其正當防衛顯然過當，是仍無解
      於其應負之傷害罪責。
  (五)綜上所述，本件事證明確，被告上開犯行洵堪認定。
三、查被告行為後，刑法業於九十四年二月二日修正公布，九十
    五年七月一日起施行。按「行為後法律有變更者，適用行為
    時之法律，但行為後之法律有利於行為人者，適用最有利於
    行為人之法律」，修正後刑法第二條第一項定有明文。此條
    規定係規範行為後法律變更所生新舊法比較適用之準據法，
    本身尚無新舊法比較之問題，於新法施行後，應一律適用新
    法第二條第一項之規定，為「從舊從輕」之比較，先予敘明
    ，再按本次法律變更，比較時應就罪刑有關之共犯、未遂犯
    、想像競合犯、牽連犯、連續犯、結合犯，以及累犯加重、
    自首減輕暨其他法定加減原因（如身分加減）與加減例等一
    切情形，綜其全部罪刑之結果而為比較（最高法院九十五年
    五月二十三日九十五年度第八次刑事庭會議決議參照）。茲
    就本件新舊法比較結果敘述如下：
  (一)關於罰金刑，刑法分則編各罪所定罰金刑之貨幣單位原為銀
    元，修正前刑法第三十三條第五款規定：「罰金：一元（銀
    元）以上。」，而依罰金罰鍰提高標準條例規定，就七十二
    年六月二十六日前修正之刑法部分條文罰金數額提高二至十
    倍，其後修正者則不提高倍數，並依現行法規所定貨幣單位
    折算新臺幣條例規定，以銀元一元折算新臺幣三元。修正後
    刑法第三十三條第五款規定：「罰金：新臺幣一千元以上，
    以百元計算之。」，刑法第三十三條第五款所定罰金貨幣單
    位經修正為新臺幣後，刑法分則各罪所定罰金刑之貨幣單位
    亦應配合修正為新臺幣，為使刑法分則編各罪所定罰金之最
    高數額與刑法修正前趨於一致，乃增訂刑法施行法第一條之
    一：「中華民國九十四年一月七日刑法修正施行後，刑法分
    則編所定罰金之貨幣單位為新臺幣。九十四年一月七日刑法
    修正時，刑法分則編未修正之條文定有罰金者，自九十四年
    一月七日刑法修正施行後，就其所定數額提高為三十倍。但
    七十二年六月二十六日至九十四年一月七日新增或修正之條
    文，就其所定數額提高為三倍。」。從而，刑法分則編各罪
    所定罰金刑之最高數額，於上開規定修正後並無不同，惟修
    正後刑法第三十三條第五款所定罰金刑最低數額，較之修正
    前提高，自以修正前刑法第三十三條第五款規定有利於被告
    。
  (二)本件被告犯罪時之刑法第四十一條第一項前段規定：「犯最
    重本刑為五年以下有期徒刑以下之刑之罪，而受六個月以下
    有期徒刑或拘役之宣告，因身體、教育、職業、家庭之關係
    或其他正當事由，執行顯有困難者，得以一元以上三元以下
    折算一日，易科罰金。」又被告行為時之易科罰金折算標準
    ，依修正前罰金罰鍰提高標準條例第二條前段（現已刪除）
    規定，就其原定數額提高為一百倍折算一日，則本件被告行
    為時之易科罰金折算標準，應以銀元三百元折算一日，經折
    算為新臺幣後，應以新臺幣九百元折算為一日。惟九十五年
    七月一日修正公布施行之刑法第四十一條第一項前段則規定
    ：「犯最重本刑為五年以下有期徒刑以下之刑之罪，而受六
    個月以下有期徒刑或拘役之宣告者，得以新臺幣一千元、二
    千元或三千元折算一日，易科罰金。」比較修正前後之易科
    罰金折算標準，以九十五年七月一日修正公布施行前之規定
    ，較有利於受刑人，自應依現行刑法第二條第一項前段，適
    用修正前刑法第四十一條第一項前段規定，定其易科罰金之
    折算標準。
  (三)按刑法六十二條前段自首之規定，於九十四年一月七日曾修
    正公布，並自九十五年七月一日施行。修正前刑法第六十二
    條規定：「對於未發覺之罪自首而受裁判者，減輕其刑。但
    有特別規定者，依其規定」，修正後則規定：「對於未發覺
    之罪自首而受裁判者，得減輕其刑。但有特別規定者，依其
    規定」，亦即對於未發覺之罪自首而受裁判，修正後刑法第
    六十二條將原規定之「必減」修正為「得減」，雖性質上屬
    刑法裁量之事項，惟既影響行為人之刑罰法律效果, 應屬法
    律變更之範疇，而有刑法第二條第一項之適用，經比較新舊
    法，以舊法規定「必減」對行為人較為有利，故應適用舊法
    即修正前刑法第六十二條前段規定減輕其刑。
  (四)綜此，依整體比較之結果，依修正後刑法第二條第一項前段
    之規定，適用行為時之舊法處斷。
四、核被告所為，係犯刑法第二百七十七條第一項之普通傷害罪
    。公訴人認被告上開傷害告訴人乙○之犯行，係犯刑法第二
    百七十一條第二項、第一項之殺人未遂罪，容有未洽，惟二
    者之基本社會事實相同，爰依法變更起訴法條。查被告於犯
    罪後停留現場，於臺北縣政府警察局板橋分局板橋派出所員
    警接獲報案通知趕到現場時，即主動就員警尚未發覺之犯罪
    事實進行概要之說明且自動接受裁判而自首等情，有本院辦
    理刑事案件電話紀錄查詢表一件附卷可稽，並經記載於臺北
    縣政府警察局板橋分局解送人犯報告書甚明（見九十五年偵
    字第一二九五號偵查卷第三頁），被告所為，己合於修正前
    刑法第六十二條前段自首之規定，爰予以減輕其刑。又被告
    所為，亦符合刑法第二十三條正當防衛過當之規定，本件因
    已肇致告訴人乙○一度病危，故不宜免除其刑，而應予以減
    輕其刑，並予遞減之。審酌被告雖迄未與告訴人乙○達成民
    事和解，彌補告訴人所受之傷害，且告訴人乙○上開所受之
    傷害非輕，惟念其並無犯罪前科，有臺灣高等法院被告前案
    紀錄表一件在卷可按，素行良好，本件係因告訴人乙○未循
    理性態度解決家族紛爭而一再挑釁、破壞，甚至不遵守本院
    所核發之保護令裁定，致被告萌生本件犯罪動機，犯罪時所
    持用之尖刀係臨時在店內取得之工具，並非預謀，及犯後坦
    承犯行，態度尚佳等一切情狀，量處如主文所示之刑，並依
    修正前刑法第四十一條第一項前段之規定，諭知易科罰金之
    折算標準。至扣案之菜刀一把，並非被告持以犯本件傷害告
    訴人乙○所用，已據被告陳明在卷，且經證人周秀粉復於偵
    查中證稱：「後來刀子連同垃圾一六被垃圾車載走了，是我
    丟的」等語可明（見九十五年偵字第一二九五號偵查卷第六
    十頁），是該扣案之菜刀一把自不予宣告沒收。又被告持以
    犯本件傷害告訴人乙○所用之不詳尖刀一把，並未扣案，雖
    不能證明經證人周秀粉丟棄後業已滅失，惟既非違禁物，為
    免日後執行困難，爰不予宣告沒收。
據上論斷，應依刑事訴訟法第二百九十九條第一項前段、第三百
條，刑法第二條第一項前段、第二百七十七條第一項、第二十三
條但書、修正前刑法第四十一條第一項前段、第六十二條，罰金
罰鍰提高標準條例第一條、修正前罰金罰鍰標準條例第二條，判
決如主文。
本案經檢察官張誌洋到庭執行職務。
中    華    民    國    95    年    11    月    30    日
                  刑事第五庭    審判長法  官  陳坤地
                                      法  官  許映鈞
                                      法  官  李麗珠
上列正本證明與原本無異。
如不服本判決應於送達後10日內向本院提出上訴狀。
                                      書記官  王麗雯
中    華    民    國    95    年    12    月    1     日
附錄本案論罪科刑法條全文：
刑法第277 條
傷害人之身體或健康者，處三年以下有期徒刑、拘役或一千元以
下罰金。
犯前項之罪因而致人於死者，處無期徒刑或七年以上有期徒刑；
致重傷者，處三年以上十年以下有期徒刑。


司法院資訊處製作；財團法人民間司法改革基金會備份。
